臺灣高雄地方法院刑事判決
110年度易字第216號
公  訴  人  臺灣高雄地方檢察署檢察官
被      告  范玄英  


選任辯護人  林哲弘律師（財團法人法律扶助基金會）
上列被告因詐欺等案件，經檢察官提起公訴（110年度偵字第384
0號），本院判決如下：
　　主　文
丙○○犯詐欺取財罪，處有期徒刑參月，如易科罰金，以新臺幣壹
仟元折算壹日；又犯詐欺取財罪，處有期徒刑伍月，如易科罰金
，以新臺幣壹仟元折算壹日。應執行有期徒刑柒月，如易科罰金
，以新臺幣壹仟元折算壹日。
未扣案之犯罪所得新臺幣捌萬捌仟零貳拾參元，均沒收，於全部
或一部不能沒收或不宜執行沒收時，均追徵其價額。
    事  實
一、丙○○於民國107年12月1日起至108年12月31日止，任職於財
    團法人天主教社會慈善福利基金會（下稱天主教基金會），
    擔任該基金會向內政部移民署承攬「高雄人口販運被害人安
    置保護服務採購案」設置財團法人天主教社會慈善福利基金
    會附設海星國際服務中心（下稱高雄庇護所）之主任，負責
    上開採購案之行政及人員管理等業務，並保管該基金會所申
    設華南商業銀行帳號000000000000號帳戶（下稱天主教基金
    會帳戶）之存摺、印章，為從事業務之人。詎丙○○明知上開
    採購案係採實報實銷之方式，而其友人乙○○、陳俐帆均非上
    開採購案聘僱領有薪資之正職人員，且均僅於107年12月3日
    到場值勤1次，竟意圖為自己不法之所有，基於詐欺取財、
    行使業務上登載不實文書之犯意，分別為下列犯行：
  ㈠於107年12月3日至同年12月31日間某日，利用天主教基金會
    不知情之員工陳逸緯，在其業務所作成之「高雄人口販運被
    害人安置保護採購案經費明細表」、「財團法人天主教社會
    慈善福利基金會薪資請領清冊」、「薪資給付證明」上，虛
    偽登載乙○○為上開採購案107年12月聘僱領有薪資新臺幣（
    下同）35,095元（起訴書誤載為39,095元）之正職人員，並
    使不知情之乙○○在前述「薪資給付證明」上簽名，進而於10
    7年12月31日，以天主教基金會名義發函，持以向內政部移
    民署提出估驗申請經費而行使之，致內政部移民署承辦人員
    陷於錯誤，因而於108年1月14日連同其他經費撥付款項184,
    369元至天主教基金會帳戶，丙○○再持該帳戶之存摺、印章
    提領上開款項，扣除實際支付乙○○值勤費用10,000元，詐得
    款項25,095元（計算式：00000-00000=25095，均未扣案）
    ，足生損害於天主教基金會及內政部移民署對於上開採購案
    管理之正確性。
　㈡於108年1月31日前稍早某日，利用天主教基金會不知情之員
    工陳逸緯，在其業務所作成之「108年01月專業人員服務費
    用」、「證明單」、「108年1月班表(移民署)」上，虛偽登
    載乙○○、陳俐帆均為上開採購案108年1月聘僱領有薪資36,4
    64元之生活輔導員且有按班表值勤，並使不知情之乙○○、陳
    俐帆在前述「證明單」、「108年1月班表(移民署)」附件「
    高雄庇護所簽到表」上簽名，進而於108年1月31日，以天主
    教基金會名義發函，持以向內政部移民署提出估驗申請經費
    而行使之，致內政部移民署承辦人員陷於錯誤，因而於108
    年4月11日連同其他經費撥付款項418,245元至天主教基金會
    帳戶，丙○○再持該帳戶之存摺、印章提領上開款項，扣除實
    際支付陳俐帆值勤費用10,000元，詐得款項62,928元（計算
    式：36464x2-10000=62928，均未扣案），足生損害於天主
    教基金會及內政部移民署對於上開採購案管理之正確性。
二、案經天主教基金會就業務登載不實部分告訴暨高雄市政府警
    察局苓雅分局報告臺灣高雄地方檢察署檢察官偵查起訴。
    理  由
一、證據能力之判斷
    按被告以外之人於審判外之陳述，雖不符刑事訴訟法第159
    條之1至第159條之4之規定，而經當事人於審判程序同意作
    為證據，法院審酌該言詞陳述或書面陳述作成時之情況，認
    為適當者，得作為證據，刑事訴訟法第159條之5第1項定有
    明文。查本判決所引用具有傳聞證據性質之資料，業經檢察
    官、被告丙○○（下稱被告）及辯護人於本院審理中，明示同
    意有證據能力（見本院110年度易字第216號卷〈下稱本院卷〉
    第209頁），本院審酌各該證據作成時之客觀環境及條件，
    均無違法不當取證或明顯欠缺信用性之情形，作為證據使用
    皆屬適當，參諸前揭規定，自有證據能力；其餘各項非供述
    證據，則無證據證明係公務員違背法定程序所取得，或有證
    明力明顯過低之情形，且經本院於審判期日合法踐行證據調
    查程序，由檢察官、被告及辯護人互為辯論，業已保障當事
    人訴訟上之程序權，本院均得採為證據。
二、認定事實所憑之證據及理由
　　訊據被告固坦認有於前揭時、地製作上開不實內容之業務上
    文書向內政部移民署申請經費等情，惟矢口否認有何詐欺取
    財犯行，辯稱：我首次接觸此類案件經驗不足，才會利用乙
    ○○、陳俐帆名義溢領款項，但是款項都拿來支付上開採購案
    其他費用，並沒有占為己有，主觀上欠缺詐欺取財之犯意及
    不法所有意圖云云。經查：
  ㈠本案客觀之情節
　　被告於107年12月1日起至108年12月31日止，任職於天主教
    基金會，擔任該基金會向內政部移民署承攬「高雄人口販運
    被害人安置保護採購案」設置高雄庇護所之主任，負責上開
    採購案之行政及人員管理等業務，並保管天主教基金會帳戶
    之存摺、印章，為從事業務之人。詎被告明知上開採購案係
    採實報實銷之方式，而其友人乙○○、陳俐帆均非上開採購案
    聘僱領有薪資之正職人員，且均僅於107年12月3日到場值勤
    1次，竟基於行使業務上登載不實文書之犯意，分別為下列
    犯行：
  1.於107年12月3日至同年12月31日間某日，利用天主教基金會
    不知情之員工陳逸緯，在其業務所作成之「高雄人口販運被
    害人安置保護採購案經費明細表」、「財團法人天主教社會
    慈善福利基金會薪資請領清冊」、「薪資給付證明」上，虛
    偽登載乙○○為上開採購案107年12月聘僱領有薪資35,095元
    之正職人員，並使不知情之乙○○在前述「薪資給付證明」上
    簽名，進而於107年12月31日，以天主教基金會名義發函，
    持以向內政部移民署提出估驗申請經費而行使之，致內政部
    移民署承辦人員陷於錯誤，因而於108年1月14日連同其他經
    費撥付款項184,369元至天主教基金會帳戶，被告再持該帳
    戶之存摺、印章提領上開款項，扣除實際支付乙○○值勤費用
    10,000元，取得額外款項25,095元，足生損害於天主教基金
    會及內政部移民署對於上開採購案管理之正確性。
　2.於108年1月31日前稍早某日，利用天主教基金會不知情之員
    工陳逸緯，在其業務所作成之「108年01月專業人員服務費
    用」、「證明單」、「108年1月班表(移民署)」上，虛偽登
    載乙○○、陳俐帆均為上開採購案108年1月聘僱領有薪資36,4
    64元之生活輔導員且有按班表值勤，並使不知情之乙○○、陳
    俐帆在前述「證明單」及「108年1月班表(移民署)」附件「
    高雄庇護所簽到表」上簽名，進而於108年1月31日，以天主
    教基金會名義發函，持以向內政部移民署提出估驗申請經費
    而行使之，致內政部移民署承辦人員陷於錯誤，因而於108
    年4月11日連同其他經費撥付款項418,245元至天主教基金會
    帳戶，被告再持該帳戶之存摺、印章提領上開款項，扣除實
    際支付陳俐帆值勤費用10,000元，取得額外款項62,928元，
    足生損害於天主教基金會及內政部移民署對於上開採購案管
    理之正確性。  
    上開各情，業據被告於警詢、偵訊及本院審理時坦承不諱（
    見高雄市政府警察局苓雅分局高市警苓分偵字第1097295220
    0號卷〈下稱警卷〉第100-101頁、臺灣高雄地方檢察署109年
    度他字第5885號卷〈下稱他卷〉第108-109頁、本院110年度審
    易字第297號卷第105頁，本院卷第29-34、74、208、228-23
    0頁），且經證人乙○○於警詢、偵訊及本院審理時；證人陳
    俐帆、陳逸緯於警詢及偵訊時，分別證述明確（見警卷第10
    5-107、110-112、114-115頁，他卷第84-85、91-93、100-1
    01頁，本院卷第209-216頁），並有内政部移民署高雄人口
    販運被害人安置保護服務採購案契約書、財團法人天主教社
    會慈善福利基金會海星國際服務中心員工契約、內政部移民
    署109年12月4日函文暨檢附天主教基金會107年12月31日函
    文、「高雄人口販運被害人安置保護採購案經費明細表」、
    「財團法人天主教社會慈善福利基金會薪資請領清冊」、「
    薪資給付證明」、天主教基金會108年1月31日函文、「108
    年01月專業人員服務費用」、「證明單」、「108年1月班表
    (移民署)」及相關核銷匯款資料、乙○○郵局存摺內頁交易明
    細資料、天主教基金會帳戶取款憑條在卷可稽（見警卷第67
    -97頁，他卷第15-17、37-45、47-57、163-198頁，本院卷
    第157-199頁），此部分之事實，自堪先予認定。
　3.至被告雖辯稱有另支付乙○○108年1月費用10,000元云云。然
    證人乙○○於本院審理時證稱：我有於107年12月3日到現場出
    席，被告有支付我10,000元薪水，匯到我的郵局帳戶，我雖
    然有於108年4月間和被告一起上課，但是沒有印象有拿到錢
    等語（見本院卷第210-212頁），已見證人乙○○108年1月並
    未實際提供勞務，自無從取得此部分薪資，所述內容亦與乙
    ○○郵局存摺內頁交易明細資料內容相符（見警卷第67頁），
    被告復全然未能提出其他實際出勤紀錄、薪資領據等相關資
    料供本院調查釋明，此部分抗辯，自無從採信。　
　㈡被告主觀上有意圖為自己不法之所有實行詐欺取財之犯意
　1.刑法上所謂詐欺取財，係指行為人基於不法所有意圖，以詐
    術使人將本人或第三人之物交付而言，所稱之「不法所有意
    圖」，係指欠缺適法權源，仍圖將財產移入自己實力支配管
    領下，得為使用、收益或處分之情形而言，該不法所有云者
    ，除係違反法律之強制或禁止規定者外，移入自己實力支配
    管領之意圖，違反公共秩序或善良風俗，以及逾越通常一般
    之人得以容忍之程度者，自包括在內。而刑法上要求行為人
    對於客觀構成要件之事實本身及規範意義所應有之認識，合
    乎一般社會意義下之認知即可，並不要求行為人對於構成要
    件之意義有著法律專業上的精確認知，亦即具備學說上「基
    於外行人平行價值判斷而來所形成之不法意義內容之認知」
    ，即為已足。至於行為人主觀上是否有為自己或第三人不法
    所有之不法所有意圖，則隱藏於行為者內心之中，自須從行
    為人之外在表徵及其行為時之客觀具體情狀一一檢視詳審細
    究而判斷之。
　2.又内政部移民署高雄人口販運被害人安置保護服務採購案契
    約書第3條、第5條第1項第1款約定：「契約總價金為新臺幣
    （以下同）859萬3870元整（含稅），其結算方式依契約所
    訂各項價金，每月由廠商檢附執行本案相關文件報送機關申
    報費用，本契約專職人員服務費、專家學者出席費、專職人
    員成長訓練費、膳食費、交通費、技能學習費、醫療及健康
    檢查費、諮商費、通譯費等覈實給付，行政費依上述費用合
    計金額10%為上限列算」、「契約依下列規定辦理付款：1.
    專職人員人事費：廠商於翌月10日前檢附上月份專職人員勤
    務表及工作報告（其內容含重要工作事項、異常狀況及因應
    對策等，該月份若無上述各情事且無新增安置個案、則免附
    工作報告）、專職服務人員名冊及專職服務人員薪資具領清
    冊並檢附廠商統一發票（無統一發票者應提出收據），經機
    關書面審查驗收合格後撥付款項。12月份款項，應於翌年1
    月5日前完成上述書面報告提送、款項請領」，有卷附契約
    書可參（見本院卷第161、162頁），可知上開採購案專職人
    員之人事費係採取覈實給付制，應由廠商檢具專職服務人員
    名冊、薪資具領清冊等文件按實際支出費用請領。
  3.本件客觀上被告確有製作不實之「高雄人口販運被害人安置
    保護採購案經費明細表」、「財團法人天主教社會慈善福利
    基金會薪資請領清冊」、「薪資給付證明」、「108年01月
    專業人員服務費用」、「證明單」、「108年1月班表(移民
    署)」，虛偽登載乙○○為上開採購案107年12月、108年1月領
    有薪資35,095、36,464元之正職人員、陳俐帆則為108年1月
    領有薪資36,464元之正職人員，進而向內政部移民署請領此
    部分款項，使內政部移民署將款項撥付至天主教基金會帳戶
    後，再由被告提領使用乙節，均已如前述；又證人陳逸緯於
    警詢、偵訊時證稱：我在海星移工安置中心擔任輔導員，並
    負責財務行政作業，被告原本是海星中心副主任，上開採購
    標案是被告自己去標來的，被告後來就去擔任庇護所主任，
    本案核銷單據資料都是被告交給我，我再按照內容填寫製作
    等語（見警卷第頁他卷第114-115頁，他卷第100-101頁），
    被告並自述從96年間開始參與天主教基金會，學歷為大學畢
    業，目前研究所在學中等語（見警卷第100頁，本院卷第231
    頁），足見被告從事相關社福業務已有相當時日，並有擔任
    單位主管主導參與政府採購標案事宜，當具有相當之社會歷
    練經驗；參以被告自承：乙○○、陳俐帆都沒有任職，領據是
    我蓋庇護所的章叫乙○○、陳俐帆補簽名的，我本來就打算給
    乙○○、陳俐帆每人每月1萬元，因為剛開始經費不夠，所以
    就用在庇護所上班的人，否則錢來不及下來等語（見他卷第
    108-109頁，本院卷第229-230頁），顯見被告主觀上自始即
    對於其並未遵照上開採購案契約按實際支出費用請領款項，
    而係以製作虛偽不實文書之方式，使内政部移民署承辦人員
    誤認乙○○、陳俐帆為上開採購案聘僱領有薪資35,095、36,4
    64元之正職人員，因而核撥此部分款項，使被告得將溢領款
    項按其意願使用等社會意義事實，均有所認識，依本案客觀
    情節以觀，已足認定被告主觀上係意圖為自己不法之所有，
    基於詐欺取財之犯意，向內政部移民署詐取上開款項甚明。
  4.被告雖辯稱前述溢領款項都拿來支付上開採購案其他費用共
    計99,028元（已扣除前述支付乙○○、陳俐帆各10,000元），
    並沒有占為己有云云（見本院卷第79頁）。然被告並不能釋
    明其有另行支付乙○○108年1月費用10,000元乙節，業如前述
    ，則被告實際上有無支出此部分費用，已非無疑。再者，依
    被告提出費用明細以觀，其中可分為其他人員之薪資、勞健
    保費用及內政部移民署扣款兩部分，然上開採購案既係採取
    實報實銷制，且規定須由廠商檢附專職人員勤務表及包含重
    要工作事項、異常狀況及因應對策等內容之工作報告等文件
    ，經內政部移民署審查驗收合格後始撥付款項，並有具體規
    定各該費用請領之項目、條件及給付金額上下限，倘履約內
    容有瑕疵，內政部移民署並可限期廠商改善並暫停給付契約
    價金，此觀内政部移民署高雄人口販運被害人安置保護服務
    採購案契約書內容甚明（見本院卷第157-199頁），當係賦
    予內政部移民署於撥付款項之際，得以實際審核廠商履約內
    容及核銷款項有無符合契約所訂標準，廠商並無權限自行決
    定款項之用途，而前述被告抗辯支付其他人員之薪資、勞健
    保費用部分，縱屬依上開採購案未逾單項請領限額之准予核
    銷項目，惟全然未經被告於107年12月、108年1月實際申請
    提出並經內政部移民署審查驗收合格；另就內政部移民署扣
    款部分，則係因108年1月高雄庇護所開設時，尚未安置人口
    販運被害人前，廠商經該署通知並同意原契約生活輔導員時
    段變更而予以扣除等情，有內政部移民署111年4月26日函暨
    檢附相關核銷資料在卷可查（見本院卷第131-156頁），更
    見內政部移民署確有刪減被告先前申請款項內容不予撥付，
    是被告既無權自行決定款項之使用範疇，其以不實文件虛報
    請領款項，再按其個人意願挪作他用，不論其終局取得款項
    所有權與否，均屬欠缺適法權源，將他人財產移入自己實力
    支配管領下而為使用，自具有詐欺取財之不法所有之意圖，
    被告前揭抗辯，並不可採。　　　 
  ㈢更正起訴書部分
    末起訴書記載乙○○107年12月領取薪資39,095元部分，應為3
    5,095元，此觀前揭「財團法人天主教社會慈善福利基金會
    薪資請領清冊」、「薪資給付證明」內容甚明（見他卷第17
    4-175頁），此部分顯屬誤載，且不影響犯罪事實之同一性
    ，本院自得依職權予以更正。  
  ㈣結論
　　綜上所述，依本案客觀之情節，已足認定被告主觀上有意圖
    為自己不法之所有實行詐欺取財之犯意，是本件事證明確，
    被告上開行使業務上登載不實文書、詐欺取財犯行，均堪認
    定，應予依法論科。
三、論罪科刑之理由
  ㈠法律適用之說明
    被告行為後，刑法第215條規定雖經總統於108年12月25日修
    正公布，並自同年12月27日生效施行，惟此部分修正僅係將
    原另規定於刑法施行法規定於刑法本文明文化，犯罪構成要
    件及法定刑之實質內容均未變更，自不生新舊法比較問題，
    應依一般法律適用原則，逕行適用裁判時法。
　㈡罪名及罪數
　  本件「高雄人口販運被害人安置保護採購案經費明細表」、
    「財團法人天主教社會慈善福利基金會薪資請領清冊」、「
    薪資給付證明」、「108年01月專業人員服務費用」、「證
    明單」、「108年1月班表(移民署)」，均係被告任職天主教
    基金會擔任高雄庇護所主任時，附隨該基金會向內政部移民
    署承攬上開採購案業務，以天主教基金會名義製作表彰一定
    業務內容之文書，性質上均屬被告業務上所掌之文書。核被
    告所為，如事實欄㈠㈡所載犯行，均係犯刑法第216條、第21
    5條之行使登載不實業務文書罪、同法第339條第1項之詐欺
    取財罪。其透過不知情之案外人陳俐帆、乙○○、陳逸緯實行
    上開犯行，均應論以間接正犯。又被告登載不實業務文書之
    低度行為，各為行使之高度行為所吸收，均不另論罪。起訴
    書意旨雖認如事實欄㈠所載、如事實欄㈡所載犯行均應再各
    論以接續一罪，惟被告前述二次向內政部移民署請領款項之
    行為，各次行為內部間關係緊密，難以強行分開評價，應屬
    社會意義之一行為，各論以一行為而成立單純一罪，即為已
    足。另被告前後二次犯行均以行使登載不實業務文書之方式
    ，達成詐欺取財之目的，行為局部同一，屬想像競合犯，應
    依刑法第55條規定，各從一重之詐欺取財罪處斷。末被告所
    犯如事實欄㈠㈡所載詐欺取財犯行共2罪間，時間有別、行為
    互殊，顯係基於各別犯意所為，應予分論併罰。
  ㈢量刑依據
　　爰以行為人之責任為基礎，審酌被告擔任天主教基金會向內
    政部移民署承攬「高雄人口販運被害人安置保護服務採購案
    」設置之高雄庇護所主任，身為該單位最高負責人，且係受
    國家委任輔導人口販運被害人相關安置事宜，責任實屬重大
    ，乃被告竟以出具業務上登載不實領據等文件之方式，詐領
    國家為安置犯罪被害人等重大社會公益事項所規劃之經費，
    且始終未能坦承全部犯行，進而實質填補犯罪所生之損害，
    自應予以深責；惟念被告前別其他前科犯行，素行尚屬良好
    ，有台灣高等法院被告前案紀錄表在卷可參（見外放卷）；
    兼衡本案詐欺所得款項分別為25,095元、62,928元；另被告
    自述學歷為大學畢業，目前研究所在學中，現從事翻譯工作
    ，與子女同住、身體狀況良好等語（見本院卷第230-231頁
    ），及其犯罪之動機、目的、手段、智識程度、生活狀況等
    一切情狀，分別量處如主文第1項所示之刑，並均諭知以1,0
    00元折算1日之易科罰金折算標準。
  ㈣定執行刑
　　按數罪併罰之定應執行之刑，係出於刑罰經濟與責罰相當之
    考量，對行為人本身及所犯各罪之總檢視，除應考量行為人
    所犯數罪反應出之人格特性，並應權衡審酌行為人之責任與
    整體刑法目的及相關刑事政策，在量刑權之法律拘束性原則
    下，依刑法第51條第5款規定，採限制加重原則，以宣告各
    刑中之最長期為下限，各刑合併之刑期為上限，但最長不得
    逾30年，資為量刑裁量權之外部界限，並應受比例原則等內
    部界限之支配，使以輕重得宜，罰當其責，俾符合法律授與
    裁量權之目的。查被告所犯如事實欄㈠㈡所載詐欺取財犯行
    ，犯罪時間接近，犯罪手法類似，實質侵害法益之質與量，
    未如形式上單從罪數所包含範圍之鉅，爰就被告所犯前揭詐
    欺取財共2罪，定其應執行刑如主文第1項所示，並諭知同上
    之易科罰金折算標準。
四、沒收之宣告
    按犯罪所得，屬於犯罪行為人者，沒收之；沒收，於全部或
    一部不能沒收或不宜執行沒收時，追徵其價額，刑法第38條
    之1第1項前段、第3項定有明文。新修正之刑法關於犯罪所
    得係採義務沒收原則，於所得範圍之計算上，則採取總額說
    ，不問成本、利潤，均應沒收。查未扣案如事實欄㈠㈡所載
    溢領之款項25,095元、62,928元，係屬被告因本案犯罪所取
    得之物，已如前述，雖未扣案，然既未實際發還被害人內政
    部移民署，自應分別隨同被告前揭所犯詐欺取財罪，均予以
    宣告沒收，並均諭知於全部或一部不能沒收或不宜執行沒收
    時，追徵其價額。末依修正後刑法第40條之2第1項規定，上
    開宣告沒收之犯罪所得計88,023元【計算式：25095+62928=
    88023】，併執行之。
據上論斷，應依刑事訴訟法第299條第1項前段，判決如主文。
本案經檢察官甲○○提起公訴，檢察官丁○○到庭執行職務。
中　　華　　民　　國　  111 　年　　6 　　月　　21 　 日
                  刑事第十一庭  審判長法  官  莊珮吟
                                      法  官  洪碩垣
                                      法  官  黃鳳岐
以上正本證明與原本無異。
如不服本判決，應於送達後20日內，向本院提出上訴狀。
中　　華　　民　　國　　111 　年　　6 　　月　　21　　日
                                      書記官  林依潔
【附錄】本案論罪科刑法條
刑法第216條
行使第210條至第215條之文書者，依偽造、變造文書或登載不實
事項或使登載不實事項之規定處斷。
刑法第215條
從事業務之人，明知為不實之事項，而登載於其業務上作成之文
書，足以生損害於公眾或他人者，處3年以下有期徒刑、拘役或1
萬5000元以下罰金。
刑法第339條第1項
意圖為自己或第三人不法之所有，以詐術使人將本人或第三人之
物交付者，處5年以下有期徒刑、拘役或科或併科50萬元以下罰
金。